【裁判字號】    99,訴,111
【裁判日期】    990624
【裁判案由】    塗銷所有權移轉登記
【裁判全文】
臺灣嘉義地方法院民事判決               99年度訴字第111號
原      告  中國信託商業銀行股份有限公司
法定代理人  麥克迪諾馬
訴訟代理人  丙○○
            丁○○
被      告  乙○○
            甲○○
上列當事人間請求塗銷所有權移轉登記事件，本院於民國99年6
月10日言詞辯論終結，判決如下：
    主  文
確認被告間就坐落嘉義市○○○段四五四之二地號土地，及同段
三七九一建號（門牌號碼嘉義市○○街五七之七號四樓之二）建
物於民國九十四年十月三十一日所為之買賣關係不存在。
被告甲○○應將前項所示之土地及建物，於民國九十四年十二月
八日以買賣為原因之所有權移轉登記予以塗銷。
訴訟費用由被告負擔。
    事實及理由
一、原告起訴主張：
（一）緣被告乙○○於民國94年1 月6 日向原告請領信用卡卡號
      ：0000000000000000號使用，又於94年1 月5 日向原告借
      款新臺幣（下同）350,000 元、及93年10月15日向原告通
      信貸款（現金卡）49,000元。惟被告乙○○信用卡部分，
      自94年11月23日即未依約繳款，當時欠款650,098 元未給
      付，至94年12月8 日欠款668,515 元，嗣至96年2 月14日
      ，累計達670,464 元及自96年2 月15日起至清償日止，按
      年息百分之20計算之利息未給付；借款部分至96年2 月26
      日即未依約清償款項，尚餘本金295,739 元及自96年2 月
      26日翌日起至清償日止，按年息百分之20計算之違約金、
      現金卡部分則至94年12月8 日計欠款47,551元，自95年12
      月15日後即未依約清償本息，計尚欠47,645元及自95年12
      月16日起按年息百分之18.25 計算之利息及違約金，至原
      告於98年9 月15日向鈞院聲請獲准核發98年度司促字第11
      283 號支付命令暨確定證明書，合計積欠原告1,013,848
      元及利息、違約金未清償。詎料，被告乙○○為逃避清償
      責任，明知其與被告甲○○間並無買賣情事，竟於94年12
      月8 日與被告甲○○通謀，就被告乙○○所有座落嘉義市
      ○○○段454 之2 地號土地，及同段3791建號、門牌號碼
      為嘉義市○○街57之7 號4 樓之2 之房屋（下稱系爭房地
      ）訂立虛偽之買賣契約，並於同日以買賣為原因完成所有
      權移轉登記，致被告乙○○名下無其他財產足資清償對原
      告之債務，則被告間上開買賣及所有權移轉登記行為既屬
      虛偽意思表示而無效，被告乙○○復怠於行使回復原狀之
      權利，爰依民法第87條、第242 條、第184 條第1 項前段
      及第767 條之規定，先位訴請確認被告兼買賣關係無效，
      並代位被告乙○○請求被告甲○○將系爭房地之所有權移
      轉登記予以塗銷。並為先位聲明：確認被告間就嘉義市○
      ○○段454 之2 地號土地，及同段3791建號（門牌號碼嘉
      義市○○街57之7 號4 樓之2 ）建物於民國94年10月31日
      所為之買賣關係不存在；被告甲○○應將前項土地及建物
      於94年12月8 日以買賣為原因向嘉義市地政事務所辦理之
      所有權移轉登記予以塗銷。
（二）又如認被告間非屬通謀虛偽意思表示，因被告於行為時均
      明知被告乙○○於移轉系爭房地所有權後即無資力清償對
      原告之債務，原告亦得依民法第244 條第2 項、第4 項之
      規定，備位訴請撤銷被告安就系爭房地之買賣與所有權移
      轉行為，並回復登記為被告乙○○所有。並為備位聲明：
      被告乙○○及甲○○間就嘉義市○○○段454 之2 地號土
      地，及同段3791建號、門牌號碼嘉義市○○街57之7 號4
      樓之2 房屋之買賣行為應予撤銷；被告甲○○應將前項房
      地於94年12月8 日以買賣為原因向嘉義市地政事務所辦理
      之所有權移轉登記予以塗銷，並回復所有權移轉登記予被
      告乙○○。
二、被告則以：
（一）被告兩人為兄弟，因被告乙○○多次向被告甲○○借款，
      累計總借款金額達680,000 元，並曾開立340,000 元之本
      票二張交被告甲○○收執為擔保借款之返還，然因被告乙
      ○○遲未能還款，遂向甲○○提出願將系爭房地讓售，並
      以前揭借款抵充部分買賣價金，恰巧當時被告甲○○因籌
      備婚事而有置屋之打算，乃同意此條件，雙方始於94年11
      月10日訂立系爭房地之買賣契約，訂立買賣契約時被告甲
      ○○除歸還前揭340,000 元之本票二紙由被告乙○○當場
      撕毀，並匯款120,000 元予被告乙○○外，餘3,000,000
      元買賣價金則以貸款方式辦理。又被告甲○○於購買系爭
      房地時，並不知被告乙○○與原告有債務糾紛，被告甲○
      ○為善意第三人，按主張通謀而為虛偽意思表示之當事人
      ，應就此項事實負舉證責任，再民法第87條第1 項所謂通
      謀虛偽意思表示，係指表意人與相對人雙方故意為不符真
      意之表示而言，故通謀為虛偽意思表示，不僅須知表意人
      非真意，並需就表意人非真意之表示相與為非真意之合意
      ，始為相當，若僅一方吳欲維其意思表示所拘束之意，而
      表示與真意不符之意思者，尚不能指為通謀而為虛偽意思
      表示，查原告與被告乙○○間之債權債務糾紛，非可歸責
      於被告，被告甲○○為善意第三人，自應受法律保護。
（二）並答辯聲明：原告之訴駁回。
三、按確認法律關係之訴，非原告有即受確認判決之法律上利益
    者，不得提起之，民事訴訟法第247 條前段定有明文。而該
    條所謂即受確認判決之法律上利益，係指因法律關係之存否
    不明確，致原告在私法上之地位有受侵害之危險，而此項危
    險得以對於被告之確認判決除去之者而言（最高法院42年台
    上字第1031號判例意旨參照）。系爭房地原為被告乙○○所
    有，而被告乙○○向原告借款1,013,848 元負償還責任，則
    被告乙○○與甲○○間就系爭房地所為之買賣行為是否通謀
    虛偽意思表示，將使原告私法上之地位有受侵害之危險，而
    此危險得以原告對於被告被告乙○○與甲○○間之買賣關係
    是否存在之確認判決予以除去，因認原告提起本件確認訴訟
    有即受確認判決之法律上利益，合先敘明。
四、兩造不爭執之事項：
（一）被告被告乙○○積欠原告1,013,84 8元及利息、違約金未
      清償。有本院98年度司促字第11 283號支付命令暨確定證
      明書在卷。
（二）系爭房地原為被告乙○○所有，於94年10月31日與被告甲
      ○○訂定系爭房地買賣契約，並於94年12月8 日辦理所有
      權移轉登記，有土地及建物登記謄本各一份附卷。
（三）系爭房地由被告甲○○於95年3 月1 日向臺灣土地銀行設
      定最高限額3,120,000 元之抵押權，存續期間自95年2 月
      27日起至145 年2 月26日止。
五、從而，本件之爭點即在被告間，是否就系爭房地為通謀虛偽
    成立買賣關係？
（一）當事人主張有利於己之事實者，就其事實有舉證之責任，
      民事訴訟法第277 條前段定有明文。事實為法律關係發生
      之特別要件者，在消極確認之訴，應由被告就其存在負舉
      證之責任，在其他之訴，應由原告就其存在負舉證之責任
      （司法院院字第2269號解釋意旨參照）。按民法第87條第
      1 項規定，表意人與相對人通謀而為虛偽意思表示者，其
      意思表示無效。但不得以其無效對抗善意第三人。同法第
      113 條規定，無效法律行為之當事人，於行為當時知其無
      效，或可得而知者，應負回復原狀或損害賠償之責任。此
      外，遇有通謀虛偽意思表示時，債權人得依侵權行為法則
      請求第三人塗銷登記，亦可代位主張民法第一百十三條請
      求塗銷登記（見最高法院67年第5 次事庭庭長總會決議(二)
      ）
（二）兩造就系爭房地簽立不動產買賣契約書上載明，「第一條
      ：總價金為380 萬元，第二條：本約簽訂時，甲方（即被
      告甲○○）應給付乙方（即被告乙○○）30萬元；於94年
      11月10日下午二時，甲乙雙方至代書處用印，繳齊過戶文
      件，同時引方支付乙方50萬元，．．．，尾款300 萬元，
      其中300 萬元由甲方向金融機關申辦貸款支付，於貸款核
      發之日即為正式交屋日。另上開貸款之申辦至撥款甲方應
      於產權移轉10日內完成，同時一次付清尾款。」此有不動
      產買賣契約書影本在卷可參。足證，系爭房地之總價為38
      0 萬元，於買賣契約簽訂時，被告甲○○給付被告乙○○
      30萬元，於94年11月10日，又給付被告乙○○50萬元，尾
      款300 萬元，則於被告甲○○向銀行申辦貸款後支付。
（三）經本院隔離訊問被告二人，被告甲○○供稱: 「（你何時
      向被告乙○○買台斗坑段454-2 地號及同段37-91 建號之
      建物？）九十四年底購買的。」、「（你買多少？）三百
      萬元，包括土地及建物。」、「（你為何會向被告乙○○
      買房子？）因為我要結婚，被告乙○○怕會負擔不起，且
      他也有欠我錢。」、「（被告乙○○為何會欠你錢？）因
      我們是兄弟，被告乙○○向我借錢。」、「（借多少？）
      六十六萬元左右。」、「（分幾次借？）好幾次。」、「
      （最多一次借多少？）大約二十幾萬元，我沒有印象了。
      」、「（借二十幾萬元是何時借？）沒有印象了。」、「
      （該次交給被告乙○○多少？）二十幾萬元。」、「（系
      爭房屋向被告乙○○買多少？）三百萬元。」、「（你付
      多少錢給被告乙○○？）共付十二萬元。」、「（當初如
      何談妥？）還抵掉被告乙○○欠我的六十六萬元。」、「
      （為何說房屋總價是三百萬元？）三百萬元是抵掉六十六
      萬元之後再給被告乙○○。」、「（三百萬元如何給？）
      向土地銀行貸款二百六十萬元，直接由銀行撥給被告乙○
      ○，剩下的是被告乙○○欠我的錢。」、「（當初講好的
      房屋總價多少？）三百萬元。」、「（是被告乙○○欠你
      的六十六萬元免除掉後再給他三百萬元？）是由銀行撥給
      被告乙○○二百六十萬元。」（見本院99年3 月23日言詞
      辯論筆錄）。被告乙○○則供稱: 「（賣多少？）三百八
      十萬元左右。」、「（被告甲○○如何付款給你？）我當
      時還有房貸三百萬元，我直接轉給被告甲○○，六十八萬
      元是我欠被告甲○○，十二萬元部分我弟弟有匯錢給我。
      」、「（你何時與被告甲○○借錢？）從八十五年開始。
      」、「（你如何記得是六十八萬元？）偶爾會談一下所以
      記得。」、「（你最多向被告甲○○借多少？）三萬多元
      。」、「（你有無曾經向被告甲○○借十萬元？）有次是
      折抵工程款抵八萬元，因我弟弟是做油漆工程，我早期有
      做一些工程，他來做我沒有給他錢，其餘都是陸續借款。
      」、「（被告甲○○是否曾經去標互助會將錢借給你？）
      印象中有，但是沒有超過十萬元。」、「（被告甲○○買
      系爭房屋有無再向銀行辦理貸款？）沒有。」、「（實際
      借款是六十八萬元，銀行貸款三百萬元由被告甲○○負擔
      ，另外差額十二萬元如何給你？）被告甲○○分兩次匯款
      給我。」（見本院99年3 月23日言詞辯論筆錄），則被告
      二人間之債務究為66萬元或68萬元? 系爭房地之買賣金額
      為300 萬元或380 萬元? 被告王志居一次最多之借款金額
      多少? 尾款究為300 萬元抑或260 萬元? 被告甲○○有無
      向其他銀行貸款? 究竟由何人辦理移轉登記? 被告二人之
      供述不一，且互相矛盾，顯非真實。
（四）綜上，系爭房地於94年10月31日所為買賣契約之意思表示
      及所有權移轉之意思表示應係被告間通謀而為之虛偽意思
      表示，原告之此部分主張，應為可採。
六、本件被告間就系爭房地之買賣契約及所有權移轉契約為通謀
    虛偽意思表示，則原告主張各該契約均為無效，被告甲○○
    應負回復原狀之責任等情，應為可採。從而，原告請求確認
    被告間就系爭房地於94年10月31日所為之買賣關係不存在；
    另依民法第87條、第242 條規定代位被告乙○○請求被告甲
    ○○應將系爭房地於94年12月8 日以買賣為原因所為之所有
    權移轉登記予以塗銷，為有理由，應予准許。
七、又本件原告此部分先位請求既屬有據，本院就其備位請求自
    無再行審查之必要，併此敘明。
八、兩造其餘攻擊防禦方法及舉證，因本件事證已臻明確，且與
    判決基礎不生影響，爰不逐一論述，附此敘明。
九、據上論結，原告之訴為有理由，依民事訴訟法第78條，判決
    如主文。
中    華    民    國    99    年    6     月    24    日
                  民事第二庭法  官  柯月美
以上正本係照原本作成。
如對本判決上訴須於判決送達後20日內向本院提出上訴狀。
中    華    民    國    99    年    6     月    24    日
                            書記官  黃怡禎

司法院資訊處製作；財團法人民間司法改革基金會備份。
